【裁判字號】    89,台上,745
【裁判日期】    890331
【裁判案由】    給付工程款
【裁判全文】
最高法院民事判決                                八十九年度台上字第七四五號
    上  訴  人  建同營造股份有限公司
    法定代理人  施西田
    被 上訴 人  謝銘樹即信立鋼鐵機械工程行
右當事人間請求給付工程款事件，上訴人對於中華民國八十八年一月十九日台灣高等
法院第二審判決（八十七年度上字第一六七五號），提起上訴，本院判決如左：
    主  文
原判決廢棄，發回台灣高等法院。
    理  由
本件被上訴人主張：上訴人向訴外人盛基建設股份有限公司（下稱盛基公司）承攬基
隆市○○○路一六八巷內之民生公寓社區新建工程，將夾層部分工程（下稱系爭工程
）交由伊承造，伊已依約完工，上訴人尚欠伊工程款新台幣（下同）八十四萬元等情
，爰本於承攬之法律關係，求為命上訴人如數給付及自民國八十四年七月二十日起加
計法定遲延利息之判決（其中超過自八十七年六月十六日起之法定遲延利息部分，業
經第一審為被上訴人敗訴之判決，未據其提起上訴）。
上訴人則以：兩造間並無承攬關係存在，被上訴人承作部分亦不在伊向盛基公司承包
範圍之內等語，資為抗辯。
原審維持第一審所為上訴人敗訴之判決，駁回其上訴，無非以：本件工程係訴外人周
文天向上訴人借牌向盛基公司承攬，再轉包他人承作，被上訴人經由盛基公司副總經
理蔡敦夫介紹認識陳明培，而後向周文天承包系爭工程，工地負責人陳明培並非上訴
人之職員等情，業據證人蔡敦夫、周文天證述屬實。次查系爭工程係周文天向上訴人
借牌向盛基公司承攬，由周文天出面至盛基公司參與有關該項工程會議，現場負責人
陳明培雖非上訴人職員，但於八十四年六月二十一日以「建同營造陳明培」名義致函
「建達水電」、「泥作包商」、「信立公司（即被上訴人）」等多人，要求於同年月
二十四日至上訴人工務所開會，且被上訴人完成角鋼進場、鋼承浪板施工部分工程後
，曾於八十四年七月一日開立以上訴人抬頭之統一發票，經上訴人付款並以該發票報
稅之事實，有八十四年十一月二日會議記錄、信函及統一發票可憑。足認系爭工程係
周文天以上訴人名義向盛基公司承攬，並以上訴人名義在現場施工，被上訴人向周文
天轉包承作。復查被上訴人施作系爭工程已完工，為上訴人所不爭執，且被上訴人開
立上訴人抬頭、含營業稅工程款計八十四萬元之統一發票，未收受該工程款，有該發
票可稽。又被上訴人謂其經由盛基公司副總經理蔡敦夫介紹而承包系爭工程，當時由
上訴人副總經理兼工地主任陳明培代表出面接待，並展示上訴人公司執照影本，親書
工程包作承攬單、估價單。縱本件係周文天向上訴人借牌承包工程，上訴人仍應對外
負責云云，顯已就上訴人應負表見代理責任為主張。周文天既以上訴人名義承攬系爭
工程，參與盛基公司有關該項工程會議，工地現場負責人陳明培以上訴人之職員名義
對外發函，上訴人自認其向盛基公司承攬系爭工程由周文天施作，明知並允許周文天
以該公司之名義對外為法律行為，有使第三人信以為以代理權授與他人之表見事實，
依民法第一百六十九條規定，上訴人自應負表見代理之授權人之責任。上訴人既有表
見之事實，使被上訴人信以為周文天有代理權存在，則被上訴人承包系爭工程是否在
上訴人向盛基公司承包工程範圍之內，要與上訴人應否負授權人之責無關。從而，被
上訴人依承攬之法律關係，請求上訴人給付八十四萬元本息，即屬正當，應予准許等
語，為其判斷之基礎。
按民法第一百六十九條所定由自己之行為表示以代理權授與他人者，對於第三人應負
授權人之責任，必須本人有表現之事實，足使第三人信該他人有代理權之情形存在，
始足當之。本件上訴人就系爭承攬契約，是否應負表見代理之授權人責任，自應視該
上訴人就承攬契約之訂定本身是否有表見之事實，足使被上訴人相信周文天、陳明培
有代理權為觀察。查本件被上訴人係由盛基公司副總經理蔡敦夫介紹認識陳明培，而
與周文天簽訂系爭承攬契約，陳明培並非上訴人之職員，由陳明培書寫「建同營造陳
明培」名義通知開會（似未蓋上訴人公司之章【見一審卷二六頁】），為原審確定之
事實。於此情形，能否謂已有足使被上訴人信為上訴人曾授與周文天簽訂該承攬契約
代理權之表見事實，殊有疑問。且被上訴人主張陳明培代表出面接待，並展示上訴人
公司執照影本，親書工程包作承攬單、估價單云云，為上訴人所否認，原審未令被上
訴人舉證以實其說，即認上訴人應負表見代理之授權人責任，尚嫌速斷。又查被上訴
人在第一審主張其對上訴人依承攬契約而為請求，嗣於原審陳稱縱本件係周文天向上
訴人借牌承包工程，上訴人仍應對外負責等語（見原審卷九○頁正面），其真意究有
無對上訴人主張表見代理，尚欠明瞭。原審未注意推闡明晰，遽為不利於上訴人之判
決，亦有未合。末查，原判決先認定系爭工程現場負責人陳明培非上訴人公司人員云
云（見原判決第四頁第十八行至第五頁第一行）；又認定被上訴人謂承包本件工程當
時由上訴人公司之副總經理兼工地主任陳明培代表出面接待，並展示上訴人公司之執
照影本、親書工程包作承攬單、估價單等件，顯已就上訴人應負表見代理責任為主張
云云（見原判決第六頁第十八行至第七頁第三行、第六行），理由亦有矛盾。上訴論
旨，指摘原判決不當，求予廢棄，非無理由。又查被上訴人另稱夾層數量（即系爭工
程）是施西田在八十七年二月間寫計算表交伊等語，並提出計算表影本為證（見原審
卷五九頁正面、一審卷三七頁），果如上訴人將系爭工程估算表交被上訴人，上訴人
之行為是否足使被上訴人信周文天、陳明培有代理權存在，應否令上訴人負授權人之
責任。案經發回，宜併注意及之。
據上論結，本件上訴為有理由，依民事訴訟法第四百七十七條第一項、第四百七十八
條第一項，判決如主文。
中      華      民      國    八十九    年      三      月    三十一    日
                              最高法院民事第二庭
                                  審判長法官  曾  桂  香
                                        法官  劉  延  村
                                        法官  劉  福  聲
                                        法官  黃  秀  得
                                        法官  陳  國  禎
      右正本證明與原本無異
                                              書  記  官
中      華      民      國    八十九    年      四      月     十四     日


司法院資訊處製作；財團法人民間司法改革基金會備份。
